【裁判字號】    89,訴,251
【裁判日期】    890807
【裁判案由】    清償債務
【裁判全文】
臺灣臺南地方法院民事判決  八十九年度訴字第二五一號
    原      告  明霓工程有限公司
    法定代理人  乙○○
    被      告  揚驥企業有限公司
    法定代理人  甲○○
    訴訟代理人  陳明義律師
右當事人間請求清償債務事件，本院判決如左：
    主      文
被告應給付原告新台幣肆拾柒萬貳仟伍佰元，及自民國八十九年一月十二日起至清償
日止，按年息百分之五計算之利息。
訴訟費用由被告負擔。
    事      實
甲、原告方面：
一、聲明：如主文第一項所示。
二、陳述：
（一）緣被告承包斗六工業區利冠實業股份有限公司（以下簡稱利冠公司）熱媒油循
      環系統工程，民國八十八年三月二十七日兩造訂立承攬契約，被告將其中之配
      管與焊接工程轉由原告承包施作，約定全部工程於四月底完工，工程款為新台
      幣（下同）七十五萬元，至於稅金百分之五即三萬七千五百元，則由被告負擔
      ，因之合計為七十八萬七千五百元。
（二）兩造約定系爭承攬契約以試壓方式驗收，原告如期完工後，經被告指派現場技
      術工程師林清標檢驗合格並驗收完成。其後利冠公司基於與被告間之承攬契約
      關係，對被告要求改以作Ｘ光檢驗方式驗收，因之被告即轉而要求對原告改以
      Ｘ光檢驗，經Ｘ光檢驗結果不合格，要求被告重新再施工。八十八年五月間兩
      造遂約定原告追加修改部分之工程，材料由被告提供，原告負責施工，以施工
      工資作為工程款，稅金百分之五由被告負擔，由被告指派林清標負責監工指導
      ，八十八年六月二十一日施工完成，並經林清標驗收合格，後經原告於八十八
      年六月二十二日提出估價請款單，經被告於八十八年十一月十八日以傳真信函
      確認同意追加部分之工程款為四十五萬元，稅金為二萬二千五百元，合計為四
      十七萬二千五百元。惟被告除給付原先約定工程款七十八萬七千五百元部分外
      （分二期給付，每期各給付三十九萬三千七百五十元），就追加修改部分工程
      款四十七萬二千五百元部分，拒不履行，經原告向被告催索，亦未付款，爰依
      承攬契約之法律關係，請求被告給付原告四十七萬二千五百元，及自支付命令
      送達之翌日起至清償日止，按年息百分之五計算之利息。
三、對被告所為抗辯之陳述：
（一）系爭修改追加工程款四十七萬二千五百元部分，經被告指派林清標驗收完成，
      而被告八十八年十一月十八日亦以文件要求原告確認未付款，依該文件第四項
      即利冠公司熱媒管工程四十五萬元，顯見被告就該追加工程款並無意見及異議
      ，否則豈會要求原告確認。
（二）原告承攬被告工程多件，被告均以林清標為驗收代表並付款，且原告均依林清
      標指示施作並驗收完成，已依約完成工作；另兩造以往承攬工程從無約定以Ｘ
      光檢驗方式驗收，Ｘ光檢驗為較特殊之施作，其報價方式不同，被告從未要求
      原告以此方式報價及施作，其自不得以其與利冠公司之約定，執以對抗原告。
      兩造承攬工程自八十七年度裕源染整公司、八十八年度東豐公司、福懋公司、
      斗六工業區等多次施工合作，均係以氬焊打底電焊被覆方式施工，原告亦係以
      此施工方式作為報價估價之依據，雙方均未發生糾紛。
（三）本件系爭工程最初係依試壓方式驗收為估價，且施工中被告指派工程師林清標
      、利冠公司指派工程師邱先生作現場指導、監工並施工完成，其後管線試壓為
      十ｃｍ２分之ＫＧ為驗收基準，原告均依上項施工基準施作，且施工中被告、
      利冠公司都未有任何口頭或書面之異議，或要Ｘ檢驗，至完工及試驗完成，原
      告亦於八十八年四月三十日由被告驗收完成。
（四）Ｘ光檢驗及無Ｘ光檢驗，二者在施工方式、程序上及施工報價上有明顯差異，
      且焊接技術員等亦有相當大之差別，我國勞檢所在壓力容器也分別有一般儲槽
      、第一、二種壓力容器、化學備槽容器等方面之別，以及在材料及焊工等級之
      要求；兩造未以此等級為報價基礎。被告為專業設計熱媒管線之公司，對上述
      諸項知之甚明，其間兩造之承攬工程均未以Ｘ光檢驗為報價基礎及施工亦未以
      此為基準，況本件施工時被告及業主利冠公司均派員於現場，準此被告與業主
      間事後如何協定施作方式，自不得執此對抗原告甚明。
四、證據：提出估價單影本四件、驗收單影本四件、被告公司傳真函影本一件、統一
    發票影本一件；並聲請訊問證人林清標
乙、被告方面：
一、聲明：
（一）駁回原告之訴。
（二）如受不利之判決，願供擔保請准免為假執行。
二、陳述：
（一）被告公司於八十八年三月二十日承包斗六工業區利冠公司熱媒油循環系統工程
      ，於八十八年三月二十七日將其中之配管與焊接工程轉包原告公司，被告無權
      驗收，利冠公司始有驗收權，兩造議價全部工程款七十五萬元，因熱煤油系統
      是一種高溫操作媒介體，熱媒油管路材質除必須有好品質的零件外，最重要的
      必須配管與焊接施工過程要精細完整，絕不能偷工減料，兩造立約之時，被告
      先付原告三十九萬三千七百五十元（工程款三十七萬五千元，加稅金百分之五
      即一萬八千七百五十元，合計為三十九萬三千七百五十元）。詎原告未依兩造
      所約定對於配管焊接應精密無縫，且不能有雜物之方法安裝配管。
（二）由於本件工程是利冠公司所發包，被告將配管與焊接部分工程轉包予原告，因
      此工程完工，原告交給被告後必須經由利冠公司驗收通過，全部工程才算完成
      ，但八十八年四月三十日原告將安裝好之熱媒油管焊接工程交與被告，由利冠
      公司到場驗收竟發現焊接焊道中包渣、熔入不足、熔合不良等不良情形嚴重，
      顯然安裝工程有重大瑕疵，乃通知原告公司改善，原告公司於同年五月十八日
      進行改善工程，此乃原告履行修補瑕疵之責任，絕非新的追加工程。
（三）被告將本件工程轉包予原告承作時，原告也很清楚是熱煤油循環系統管路之配
      管、焊接工程，而熱煤油配管施工加焊接不良或包含渣物，於升溫至二五０度
      Ｃ左右時，必會產生熱膨脹反應而將焊接位置損裂導致熱煤油外洩發生燃燒，
      會造成工廠火災人員傷亡，因此承作熱煤油管路配管者皆必須精密施工不能輕
      易妄為偷工，原告專門承包此工程，至為清楚，不能因有Ｘ光檢驗才特殊施怍
      ，普通檢驗就馬虎偷工減料施工，原告此部分主張顯然無理由。
（四）原告向被告轉包配管、焊接工程除供應少量材料外全部是施工技術，但於第一
      次驗收時對原告施工之配管、焊接檢測，卻發現該管路配管多處氣孔、含渣、
      裂縫、勾邊、溶火不足、熔合不良、燒穿、根部凹限等重大瑕痕，根本不能使
      用，其瑕疵全非材質供應不良而是施工不良，由於驗收不通過，原告才自八十
      八年五月十八日起進行修繕，該部分並非追加工程。
（五）原告提出八十八年六月二十二日四十七萬八千七百五十元乃原告公司自己之估
      價。被告公司並無同意給付，於工程驗收後被告應再給付之款項為三十九萬三
      千七百五十元（含稅），被告於收受鈞院支付命令後已經給付完畢，本件原告
      之請求全無理由。
三、證據：提出非破壞性檢測報告（即放射線照相檢驗報告）影本五件。
    理      由
一、本件原告起訴主張被告承包斗六工業區利冠公司熱媒油循環系統工程，八十八年
    三月二十七日兩造訂立承攬契約，被告將其中之配管與焊接工程轉由原告承包施
    作，約定全部工程於四月底完工，工程款為七十五萬元，至於稅金百分之五即三
    萬七千五百元，則由被告負擔，因之合計為七十八萬七千五百元。兩造約定系爭
    承攬契約以試壓方式驗收，原告如期完工後，經被告驗收完成。其後利冠公司基
    於與被告間之承攬契約關係，對被告要求改以作Ｘ光檢驗方式驗收，因之被告即
    轉而要求對原告改以Ｘ光檢驗，經Ｘ光檢驗結果不合格，要求被告重新再施工。
    八十八年五月間兩造遂約定原告追加修改部分之工程，材料由被告提供，原告負
    責施工，以施工工資作為工程款，稅金百分之五由被告負擔，八十八年六月二十
    一日施工完成，並經林清標驗收合格，兩造同意追加部分之工程款為四十五萬元
    ，稅金為二萬二千五百元，合計為四十七萬二千五百元。惟被告除給付原先約定
    工程款七十八萬七千五百元部分外，就追加修改工程款四十七萬二千五百元部分
    ，拒不履行，爰依承攬契約之法律關係，請求被告給付原告四十七萬二千五百元
    ，及自支付命令送達之翌日起至清償日止，按年息百分之五計算之利息等情，被
    告則對原告主張伊承包利冠公司熱媒油循環系統工程，八十八年三月二十七日兩
    造訂立承攬契約，被告將其中配管與焊接工程轉包與原告，約定工程款七十五萬
    元，稅金三萬七千五百元，合計七十八萬七千五百元，且均已給付完畢等情不爭
    執，惟以系爭工程是熱煤油循環系統管路之配管、焊接工程，具有高度危險性，
    施工應要求精密，自應以Ｘ光線檢驗方式驗收，且伊對系爭工程無權驗收，業主
    利冠公司始有權驗收，經利冠公司以Ｘ光線檢驗方式驗收結果，原告配管有多處
    氣孔、含渣、裂縫、勾邊、溶火不足、熔合不良、燒穿、根部凹限等重大瑕痕，
    因之，原告始於八十八年五、六月間進行修補瑕疵工作，並非追加工程，系爭工
    程既有瑕疵，原告依約有修補義務，就修補瑕疵支出之系爭款項，應由原告自行
    負擔等語，資為抗辯。
二、原告主張被告承包斗六工業區利冠公司熱媒油循環系統工程，八十八年三月二十
    七日兩造訂立承攬契約，被告將其中之配管與焊接工程轉由原告承包施作，約定
    全部工程於四月底完工，工程款為七十五萬元，至於稅金百分之五即三萬七千五
    百元，則由被告負擔，因之合計為七十八萬七千五百元，兩造訂約時，業經被告
    先給付原告第一期款三十九萬三千七百五十元（工程款三十七萬五千元，加稅金
    百分之五即一萬八千七百五十元，合計為三十九萬三千七百五十元），至於尾款
    三十九萬三千七百五十元（工程款三十七萬五千元，加稅金百分之五即一萬八千
    七百五十元，合計為三十九萬三千七百五十元），被告已於收受本院八十九年度
    促字第二四號支付命令後給付完畢之事實，以及被告辯稱原告承作上開工程經以
    Ｘ光線檢驗結果，該管路配管有氣孔、含渣、裂縫等不合格情形之事實，業經原
    告提出估價單、統一發票為證，並有本院八十九年度促字第二四號支付命令可稽
    ，亦有被告所提出非破壞性檢測報告（即放射線照相檢驗報告）為證，且為兩造
    所不爭執，自堪信原告主張及被告抗辯上開部分事實為真正。
三、原告另主張系爭承攬工程兩造約定由被告採試壓方式驗收，並經被告驗收完畢，
    惟因業主利冠公司對被告要求以Ｘ光線檢驗，經被告以Ｘ光線檢驗結果不合格，
    兩造因此約定追加修改工程，嗣並議定工程款為四十七萬二千五百元（四十五萬
    元，含稅百分之五即二萬二千五百元）等語，惟為被告所否認，辯稱伊無權驗收
    ，應由業主利冠公司驗收，原告所進行之修改工程係修補原約定工程之瑕疵，並
    非追加工程云云。惟查：
（一）證人即原任被告工程部門副理林清標（現已離職）到庭結證稱：渠的名字是「
      林清標」但是名片上及任職揚驥公司期間對外簽名則寫「林青標」。了解（八
      十八年三月原告承攬被告在斗六工業區熱煤油循環系統工程），系爭工程一開
      始是渠與原告接洽，被告與利冠公司承包系爭工程談妥契約內容後，再找原告
      轉包，約定工程款七十五萬元，稅金外加由被告負擔，稅金為百分之五即三萬
      七千五百元，因為被告與利冠公司約定採試壓方式驗收，所以渠與原告約定系
      爭工程採試壓方式驗收，被告公司指派渠負責與原告商談系爭工程承攬條件，
      另約定工程以ＴＩＧ打底（指焊道的焊接方式）ＡＲＣ覆面，以試壓方式驗收
      是否合格，系爭工程由渠負責驗收：：（提示驗收單）系爭工程分二次付款，
      由渠負責驗收，第一次驗收在八十八年四月三十日，第一次驗收已經通過即驗
      收單所示，第二次也是渠去驗收。第一次驗收完畢只有部分工程，剩餘工程原
      告已經完工，通知渠去驗收，即（工程時間）八十八年三月十九日到八十八年
      四月三十日之驗收單，已經驗收完畢。：：，渠在八十八年四月三十日所出具
      驗收單是依照兩造約定兩期付款，所以完成一部分工程後依約由渠代表被告進
      行驗收，至於被告與利冠公司的約定驗收期間與兩造約定不同等語（見本院八
      十九年六月五日言詞辯論筆錄）。足證兩造訂立系爭承攬契約時確實約定採試
      壓方式驗收，則原告依兩造所訂承攬契約，僅負擔所完成之工作須通過試壓方
      式驗收之義務，系爭工程原告既已依約完工，並由被告指派證人林清標於八十
      八年四月三十日以試壓方式驗收完畢，具備約定之品質，原告自已無瑕疵修補
      義務甚明。再者，被告所承包者為利冠公司之熱媒油循環系統工程，僅將其中
      之配管與焊接工程轉由原告承包施作，此為兩造所不爭，因之被告與利冠公司
      間之承攬契約、與兩造間所訂立之承攬契約其工程內容、工程期間、承攬報酬
      金、完工驗收時期均完全不同，自屬兩個各自獨立之契約關係。按稱承攬者，
      謂當事人約定一方為他方完成一定之工作，他方俟工作完成給付報酬之契約，
      民法第四百九十條第一項定有明文，因之，基於兩造間所訂立之承攬契約，僅
      被告有權對原告所完成之管線工程予以驗收，並負給付報酬之義務，原告依約
      僅負為被告完成一定工作之義務，對利冠公司無須負責。被告辯稱伊無權進行
      驗收，利冠公司始有權驗收，及兩造未約定採試壓方式驗收，亦未驗收完成云
      云，核屬卸責之詞，殊不足採。至於被告辯稱系爭工程是熱煤油循環系統管路
      之配管、焊接工程，具有高度危險性，施工應要求精密，自應以Ｘ光線檢驗方
      式驗收云云，惟查以Ｘ光檢驗及無Ｘ光檢驗，二者在施工方式、程序上及施工
      報價上有明顯差異，且焊接技術員等亦有相當大之差別，此為兩造所不爭，系
      爭承攬契約既未以此等級標準為基礎，原告自不負有通過Ｘ光檢驗之義務，況
      證人林清標亦證稱被告與利冠公司亦約定採試壓方式驗收等語（見同上筆錄）
      ，堪認以通過試壓方式驗收之施工技術已具備通常使用之品質，被告亦未舉證
      明以通過試壓方式之施工品質，其管線在正常使用情形下將有危害發生，而有
      高度危險性，所辯自不足採信。
（二）次查，證人林清標另證稱：（系爭工程已經驗收完畢）利冠公司表示要焊道採
      用Ｘ光檢查，以Ｘ光檢查結果焊道有瑕疵，被告與利冠公司原約定試壓方式驗
      收，被告公司負責人甲○○跟渠都有以電話跟原告談，當時只有跟原告約定先
      做修改工程，談看原告實際上支出多少工人的工資費用，再談兩造如何負擔，
      工程修改完畢以後，由渠再進行驗收，即（工程時間）八十八年五月十八日至
      八十八年六月二十一日的驗收單，驗收完畢後，原告有開立一份八十八年六月
      二十二日估價單交給渠，修改部分工程款為四十五萬元，稅金百分之五外加即
      二萬二千五百元，由被告負擔，渠將估價單交給被告公司負責人甲○○，至於
      甲○○有無與原告商談修改部分的工程款，之後的事情渠不知道，渠與原告公
      司所談修改部分工程款四十五萬元不包含在原定的七十五萬元工程款內，是另
      外約定給付，三張驗收單是渠簽名，估價單渠也有收到等語（見同上筆錄）。
      足證系爭工程經以Ｘ光檢驗結果焊道有瑕疵，兩造確已約定由原告另行進行追
      加修改工程，工程款由被告另行給付，不在原定七十五萬元工程款之內。被告
      辯稱兩造未另約定追加修改工程云云，即與事實不合，不足採信。至於證人林
      清標雖證稱當時兩造約定追加修改工程，工程款部分是談原告實際支出多少，
      再談兩造如何負擔，即指兩造尚未就追加修改部分工程款約定如何負擔達成合
      意。惟證人林清標既證明原告於工程修改完成以後開立估價單，載明追加修改
      部分工程款四十五萬元，稅金二萬二千五百元，由被告負擔，即合計四十七萬
      二千五百元，交由渠轉交給被告公司負責人甲○○，堪認原告已就追加修改部
      分工程款四十七萬二千五百元由被告負責給付，向被告為要約之意思表示，另
      依原告所提出之八十八年十一月十八日被告公司傳真函，其內容記載：「蔡先
      生您好，以下是關於貴公司開立發票本公司尚未付款明細，請您確認：：；日
      期88/6/28、發票號碼VF00000000、工程名稱利冠公司熱媒管、金額450000、
      稅額22500、總額472500，：：」，有該傳真信函在卷可稽，被告不否認該函
      係被告所傳真，且為證人林清標證述屬實。堪認被告就追加工程款金額四十七
      萬二千五百元由被告給付已為承諾之意思表示，雖被告辯稱該筆款項係指系爭
      原定工程之第二期款即尾款云云，然被告既自承原定工程之尾款金額為三十九
      萬三千七百五十元（工程款三十七萬五千元，加稅金百分之五即一萬八千七百
      五十元，合計為三十九萬三千七百五十元），顯與傳真函內所載金額不符，所
      辯亦不足信。
四、按追加工程，係屬另一承攬契約行為（參照最高法院六十八年台上字第一六一七
    號判決）兩造既就追加修改部分之工程款四十七萬二千五百元由被告給付已為合
    致之意思表示，原告就追加修改部分工程已完工，並經被告指派證人林清標驗收
    交付完畢，依民法第五百零五條第一項規定：報酬應於工作交付時給付之，無須
    交付者，應於工作完成時給付之，從而，原告依承攬契約之法律關係，請求被告
    給付原告四十七萬二千五百元，及自支付命令送達之翌日即八十九年一月十二日
    起至清償日止，按年息百分之五計算之利息，即無不合，應予准許。
五、本件原告並未陳明願供擔保請准宣告假執行，被告陳明願供擔保請准宣告免為假
    執行，容有誤會，併予敘明。
據上論結，本件原告之訴為有理由，依民事訴訟法第七十八條，判決如主文。
中      華      民      國    八十九    年      八      月      七      日
                                臺灣臺南地方法院民事第三庭
~B法      官  鄭  彩  鳳
右為正本係照原本作成
如對本判決上訴，須於判決送達後廿日內向本院提出上訴狀
中      華      民      國    八十九    年      八      月      七      日
~B法院書記官  王  冬  荷


司法院資訊處製作；財團法人民間司法改革基金會備份。
